【裁判字號】    99,訴,1356
【裁判日期】    991013
【裁判案由】    勞保
【裁判全文】
臺北高等行政法院判決
                                      99年度訴字第1356號
                                     99年9月29日辯論終結
原      告  甲○○
法定代理人  乙○
訴訟代理人  詹振寧律師
複  代理人  郭百祿律師
被      告  勞工保險局
代  表  人  丙○○○○○○○
訴訟代理人  戊○○
            丁○○
上列當事人間勞保事件，原告不服行政院勞工委員會中華民國99
年5 月13日勞訴字第0990003686號訴願決定，提起行政訴訟，本
院判決如下：
    主  文
原告之訴駁回。
訴訟費用由原告負擔。
    事實及理由
一、事實概要：
    原告為訴外人○○○之未成年子女，○○○前以○○商行為
    投保單位，參加勞工保險為被保險人，而於民國（下同）96
    年3 月8 日退保，嗣於96年9 月17日自殺死亡。原告乃於98
    年6 月4 日申請○○○本人死亡給付（遺囑津貼及喪葬津貼
    ），經被告以保險事故發生於保險效力停止後，且該事故非
    肇因於保險效力期間發生之傷病所致為由，以98年6 月25日
    保給命字第09860490360 號函（下稱原處分）否准所請，原
    告不服，向監理會申請審議，經該會以98年12月3 日98保監
    審字第4151號審定書審定申請審議不受理，提起訴願，經訴
    願駁回，遂提起本件行政訴訟。
二、原告聲明求為判決(一)撤銷原處分、爭議審定及訴願決定﹔(二)
    被告並應就原告98年6 月4 日之申請作成核定勞工保險死亡
    給付新臺幣（下同）924,000 元之行政處分，並主張如下：
    訴外人○○○自93年2 月於臺北市○○診所就診，經診斷為
    重度憂鬱症，嗣○○診所停業，故自93年10月起至96年9 月
    陸續在國軍松山總醫院就醫，可知○○○係持續針對重度憂
    鬱症就醫。○○○因重度憂鬱症病發長期睡眠品質不佳、失
    眠，因此至國軍松山總醫院就醫，並經開立處方囑咐長期服
    藥至96年9 月，可證○○○之自殺行為係與其長期就醫之重
    度憂鬱中及失眠有關。○○○自95年7 月5 日由○○商行申
    請加保至96年3 月8 日止，而○○○係於96年9 月17日自殺
    身亡，為保險效力停止後一年內發生之事故，原告為訴外人
    ○○○之子，依勞工保險條例第20條第1 項規定，自得請領
    死亡給付包括喪葬津貼及遺屬津貼共35個月，總計924,000
    元整。
三、被告聲明求為判決駁回原告之訴，並主張如下：
    訴外人○○○於95年7 月4 日自基隆市理燙髮美容業職業工
    會退保，於95年7 月5 日由○○商行申報加保至96年3 月8
    日退保，於96年9 月17日自殺死亡，原告於98年6 月4 日申
    請陳女士本人死亡給付案。查本案前由○○○之母乙○女士
    於96年10月12日以受益人身分申請○○○本人死亡給付，案
    經被告審查，○○○死亡事故係於保險效力停止後始發生，
    不符勞工保險條例第19條第1 項得請領給付之規定；另經被
    告調取○○○之健保就醫紀錄及就診病歷資料，全案經精神
    科專科醫師專業認定○○○自殺與生前就診之精神疾病不具
    相當因果關係，亦核無同條例第20條規定之適用，被告乃於
    97年3 月12日以保給命字第09760150550 號函（下稱前處分
    ）核定否准乙○所請○○○本人死亡給付。乙○不服申請審
    議及提起訴願，均經勞工保險監理委員會及行政院勞工委員
    會予以駁回。乙○不服，續向鈞院提起行政訴訟，惟於98年
    6 月30日具狀撤回起訴，訴訟程序終結在案。嗣原告復就○
    ○○本人死亡給付提出申請，經被告以原處分否准所請，原
    告不服申請審議及提起訴願，分別經勞工保險監理委員會審
    定申請審議不受理及行政院勞工委員會訴願決定駁回在案。
    是本案原告所請與前開乙○所請均係為○○○本人死亡給付
    ，所爭議之事實亦均係○○○退保後之自殺行為與加保期間
    所罹患之精神疾病是否相關，顯為同一事件，且已司法救濟
    程序確定之案件，原告就同一案件再行起訴，應以裁定駁回
    之。
四、本院判斷如下：
  (一)程序事項：
    原告以勞工保險被保險人○○○之受益人身分，於98年6 月
    4 日向被告申請○○○本人死亡給付，經被告否准而提起本
    件課予義務訴訟，與○○○之母乙○前於96年10月12日向被
    告申請○○○本人死亡給付乙案，雖均係以○○○死亡事故
    為據，但申請人不同，自屬不同事件，被告亦分別以原處分
    、前處分否准之，爭議審定誤認二者為同一，而就本件申請
    之審議為不受理決定，訴願決定亦同此意見而予維持，容有
    可議。原告不服原處分、爭議審定及訴願決定，而提起本件
    訴訟，與乙○不服前處分而提起行政訴訟（本院受理案號為
    98年度訴字第539 號），當事人有異，乃為不同事件，並無
    被告所指同一案件再行起訴之情事，合先敘明。
  (二)實體事項：
    1.按「被保險人或其受益人，於保險效力開始後，停止前發
      生保險事故者，得依本條例規定請領保險給付。」「被保
      險人在保險有效期間所發生之傷病事故，於保險效力停止
      後，必須連續請領傷病給付或住院醫療給付者，1 年內仍
      可享有該項保險給付之權利；……。被保險人依前項規定
      連續請領保險給付期間，因同一傷病及其引起之疾病致殘
      廢或死亡者，仍得請領殘廢給付或死亡給付。其非因病癒
      而經保險人自設獲特約醫院同意出院後，在保險效力停止
      之日起1 年內，因同一傷病及其引起之疾病殘廢或死亡者
      亦同。」為保險事故發生時勞工保險條例第19條第1 項、
      第20條所明定（該條例第20條於保險事故發生後，雖迭於
      97年8 月13日、98年1 月23日修正，惟始終揭示被保險人
      在保險有效期間發生傷病事故，於保險效力停止後一年內
      ，得請領同一傷病及其引起之疾病之傷病給付、失能給付
      、死亡給付或職業災害醫療給付之意旨）。是被保險人如
      於保險期間內罹患精神疾病，於被保險效力停止後一年內
      因精神疾病而自殺死亡，受益人雖不得依勞工保險條例第
      19條第1 項請領死亡給付，然得依同條例第20條規定申請
      死亡給付。惟被保險人是否於保險期間罹患精神疾病，其
      自殺行為是否與精神疾病有因果關係，自應就生前病歷推
      研之，送請精神科專業醫師鑑定。
    2.經查，原告為訴外人○○○之子，○○○原為勞工保險之
      被保險人，於96年3 月8 日自○○商行申報退保，而於96
      年9 月17日自殺死亡乙節，為兩造所不爭執，並有戶籍謄
      本、勞工保險被保險人異動資料、台灣基隆地方法院檢察
      署相驗屍體證明書等件影本為憑，是被保險人○○○勞工
      保險效力於96年3 月8 日即退保當日24時停止，而其死亡
      乃保險契約終止後發生之事故，並不符合上開條例第19條
      第1項得請領保險給付之標準。
    3.被保險人○○○雖係保險效力停止1 年內發生死亡事故，
      且生前有重鬱症病史，但經被告調取其健保就醫紀錄及其
      國軍松山總醫院病歷資料，送請精神科專科醫師審查，見
      解略以：「依所附資料，陳女士於93年2 次在○○診所診
      斷為重鬱症外，以後不再看精神科，故其情緒如何不清楚
      ，亦無自殺意念，故無導致其自殺死亡之可能性。」有卷
      附審查意見書影本可稽（參見原處分卷第33頁），另參酌
      國軍松山總醫院主治醫師所出具之○○○病情說明資料：
      「病患陳女士於93年9 月9 日至本院住院診療主要係因藥
      物服用過量，其是否罹患憂鬱症或其他精神疾病，查本院
      病歷無相關疾病之就診記錄，而本院複診主要係針對胃潰
      瘍及失眠給與藥物治療，其是否有自殺傾向或意念無法判
      斷，亦難和自殺做聯想，但不排除其可能性。」所示（參
      見原處分卷第31頁），可認上開審查意見合於醫理。被告
      乃據此鑑定意見，認被保險人○○○於96年9 月17日自殺
      死亡，非肇因保險有效期間所發生之傷病（憂鬱症），原
      告雖為受益人，亦非得依勞工保險條例第20條規定請領死
      亡給付。是以，被告以○○○死亡事故發生於保險效力停
      止後，且該事故非肇因於保險效力期間發生之傷病所致為
      由，否准原告申請，於法並無不合。雖原告以○○○因重
      度憂鬱症失眠，乃前往國軍松山總醫院就醫為詞，主張陳
      玫儒自殺行為與憂鬱症有關云云。然徵諸上開病歷所示，
      ○○○從未因憂鬱症而至國軍松山總醫院就醫，無從考其
      失眠是否肇因於憂鬱症，且失眠與自殺也未必相關，原告
      率以失眠就醫，論述○○○自殺行為與所罹憂鬱症有其因
      果關係，並無足採。
五、綜上，原告主張並無可採，原處分以被保險人○○○死亡事
    故發生於勞工保險效力停止後，且該事故非肇因於保險效力
    期間發生之傷病所致為由，否准原告死亡給付之申請，並無
    違法，爭議審定、訴願決定未予實體審查，逕依一事不二理
    原則以程序駁回原告申請，雖有可議，但結論與本院審理結
    果尚無二致。原告仍執前詞，訴請撤銷原處分、爭議審定及
    訴願決定，而求命被告為核定死亡給付申請之處分，為無理
    由，應予駁回。
據上論結，本件原告之訴為無理由，依行政訴訟法第98條第1 項
前段，判決如主文。
中    華    民    國    99    年    10    月    13    日
                    臺北高等行政法院第一庭
                              審判長法  官  王立杰
                                    法  官  許麗華
                                    法  官  楊得君
上為正本係照原本作成。
如不服本判決，應於送達後20日內，向本院提出上訴狀並表明上
訴理由，如於本判決宣示後送達前提起上訴者，應於判決送達後
20日內補提上訴理由書（須按他造人數附繕本）。
中    華    民    國    99    年    10    月    13    日
                                    書記官  徐子嵐

司法院資訊處製作；財團法人民間司法改革基金會備份。
